【裁判字號】    99,訴,229
【裁判日期】    991029
【裁判案由】    拆屋還地
【裁判全文】
臺灣板橋地方法院民事判決               99年度訴字第229號
原      告  辰○○
訴訟代理人  楊金順律師
複  代理人  董家均律師
被      告  午○○
            巳○○
            壬○○
            辛○○
            戊○○
            庚○○
            丁○○
            己○○
            丙○○
前列十人共同
訴訟代理人  舒正本律師
複代理人    王俊權律師
被      告  丑○○○
訴訟代理人  寅○○
            舒正本律師
複代理人    王俊權律師
被      告  子○○
            卯○○
上列當事人間請求拆屋還地等事件，經本院於民國99年10月8日
言詞辯論終結，判決如下：
    主  文
被告卯○○應將坐落於台北縣中和市○○段七二六地號土地如附
圖壹Ａ部分所示面積四點二五平方公尺之地上物拆除，將該部分
土地騰空返還原告，並應自民國九十九年一月五日起至騰空返還
上開土地之日止，按日給付原告新台幣壹拾元。
被告午○○應將坐落於台北縣中和市○○段七二六地號土地如附
圖壹Ｂ部分所示面積五點五一平方公尺之地上物拆除，將該部分
土地騰空返還原告，並應自民國九十九年一月五日起至騰空返還
上開土地之日止，按日給付原告新台幣壹拾參元。
被告丑○○○應將坐落於台北縣中和市○○段七二六地號土地如
附圖壹Ｃ部分所示面積五點五四平方公尺之地上物拆除，將該部
分土地騰空返還原告，並應自民國九十九年一月五日起至騰空返
還上開土地之日止，按日給付原告新台幣壹拾肆元。
被告巳○○、壬○○應將坐落於台北縣中和市○○段七二六地號
土地如附圖壹Ｄ部分所示面積七點九五平方公尺之地上物拆除，
將該部分土地騰空返還原告，並應自民國九十九年一月五日起至
騰空返還上開土地之日止，按日給付原告新台幣壹拾玖元。
被告辛○○應將坐落於台北縣中和市○○段七二六、七二六之一
地號、台北縣中和市○○段八八一地號土地如附圖貳所示著色部
分面積合計二十一點七八平方公尺之地上物拆除，將該部分土地
騰空返還原告，並應自民國九十九年一月五日起至騰空返還上開
土地之日止，按日給付原告新台幣陸拾貳元。
原告其餘之訴駁回。
訴訟費用由被告卯○○、午○○、丑○○○各負擔十分之一、被
告巳○○、壬○○負擔十分之二，餘由被告辛○○負擔。
本判決第一項於原告以新臺幣貳萬陸仟元為被告卯○○供擔保後
，得假執行。
本判決第二項於原告以新臺幣參萬參仟元為被告午○○供擔保後
，得假執行；但被告午○○如以新臺幣玖萬捌仟元為原告預供擔
保，得免為假執行。
本判決第三項於原告以新臺幣參萬參仟元為被告丑○○○供擔保
後，得假執行；但被告丑○○○如以新臺幣玖萬玖仟元為原告預
供擔保，得免為假執行。
本判決第四項於原告以新臺幣肆萬捌仟元為被告巳○○、壬○○
供擔保後，得假執行；但被告巳○○、壬○○如以新臺幣壹拾肆
萬貳仟元為原告預供擔保，得免為假執行。
本判決第五項於原告以新臺幣壹拾伍萬壹仟元為被告辛○○供擔
保後，得假執行；但被告辛○○如以新臺幣肆拾伍萬貳仟元為原
告預供擔保，得免為假執行。
原告其餘假執行之聲請駁回。
    事實及理由
壹、程序方面：
    本件被告卯○○、子○○未於言詞辯論期日到場，核無民事
    訴訟法第386 條各款所列情形，爰依原告之聲請，由其一造
    辯論而為判決。
貳、實體方面：
一、原告起訴主張：坐落台北縣中和市○○段726 地號土地（下
    稱726 號土地）、726-1 地號土地（下稱726-1 號土地），
    及坐落同縣市○○段881 地號土地（下稱881 號土地）均為
    原告所有。而被告卯○○所有之門牌號碼台北縣中和市○○
    路389 號房屋、被告午○○所有之門牌號碼台北縣中和市○○路391 號房屋、被告丑○○○所有之門牌號碼台北縣中和
    市○○路393 號房屋、被告巳○○、壬○○、子○○所有之
    門牌號碼台北縣中和市○○路395 號房屋，均無權占有原告
    所有726 號土地，占有之位置、面積分別如附圖壹編號Ａ、
    Ｂ、Ｃ、Ｄ所示。另被告辛○○、戊○○、庚○○、丁○○
    、己○○、丙○○所有之門牌號碼台北縣中和市○○路397
    號房屋，則無權占有原告所有726 、726-1 、881 號土地，
    占有之位置、面積分別如附圖貳著色部分所示。爰基於民法
    第767 條規定，請求被告拆除上開地上建物，將該部分土地
    返還予原告，並依民法第179 條、第184 條第1 項前段規定
    ，請求被告給付按系爭土地申報地價﹝726 號土地於民國99
    年1 月之申報地價為每平方公尺新台幣（下同）18,028元，
    嗣分割增加726-1 號土地後，726 號土地之申報地價調整為
    每平方公尺17,879.2元、726-1 號土地為每平方公尺25,5
    41元；881 號土地之申報地價則為每平方公尺25,520元﹞之
    10% ，乘以被告等占用上開土地之面積計算之相當於租金之
    不當得利等語。並聲明：(一)被告卯○○應將坐落於726 號土
    地，如附圖壹所示Ａ部分面積4.25平方公尺之地上物拆除，
    並將該部分土地騰空返還原告，及應自99年1 月5 日起至騰
    空返還上開土地之日止，按日給付原告21元。(二)被告午○○
    應將坐落於726 號土地，如附圖壹所示Ｂ部分面積5.51平方
    公尺之地上物拆除，並將該部分土地騰空返還原告，及應自
    99年1 月5 日起至騰空返還上開土地之日止，按日給付原告
    27元。(三)被告丑○○○應將坐落於726 號土地，如附圖壹所
    示Ｃ部分面積5.54平方公尺之地上物拆除，並將該部分土地
    騰空返還原告，及應自99年1 月5 日起至騰空返還上開土地
    之日止，按日給付原告27元。(四)被告巳○○、壬○○、子○○應將坐落於726 號土地，如附圖壹所示Ｄ部分面積7.95平
    方公尺之地上物拆除，並將該部分土地騰空返還原告，及應
    自99年1 月5 日起至騰空返還上開土地之日止，按日給付原
    告39元。(五)被告辛○○、戊○○、庚○○、丁○○、己○○
    、丙○○應將坐落於726 、726-1 、881 號土地，如附圖貳
    所示著色部分面積合計21.78 平方公尺之地上物拆除，並將
    該部分土地騰空返還原告，及應自99年1 月5 日起至騰空返
    還上開土地之日止，按日給付原告124 元。(六)原告願供擔保
    ，請准宣告假執行。
二、被告卯○○、子○○未於言詞辯論期日到場，亦未提出書狀
    作何聲明或陳述。
三、被告午○○、丑○○○、巳○○、壬○○、辛○○、戊○○
    、庚○○、丁○○、己○○、丙○○辯稱：
  (一)被告午○○所有之門牌號碼台北縣中和市○○路391 號房地
    ，係於96年間向他人所購買；被告丑○○○所有之同縣市○○路393 號房地是向建商所購買；至同縣市○○路395 號房
    地係於84年間經被告巳○○、壬○○及訴外人卲惠君繼承而
    來，癸○○之部分於98年10月間由被告子○○繼承，98年11
    月間，子○○又贈與巳○○、壬○○2 人，故該景平路395
    號房屋現為巳○○、壬○○所共有。另同縣市○○路397 號
    房屋，所有權人為訴外人乙○○，乙○○死亡後，經全體繼
    承人即被告辛○○、戊○○、庚○○、丁○○、己○○、丙○○分割協議由辛○○單獨繼承，現亦由辛○○單獨占有使
    用。上開房地使用多年，歷來並無紛爭，然原告於99年1 月
    5 日購買現為道路之系爭726 、726-1 、881 號土地後，即
    自行提出切結書，要求被告等簽名同意配合相鄰土地合併新
    建大樓，遭被告等拒絕，原告乃提起本件訴訟。然上開被告
    所有之房屋係因買賣、繼承而來，並非被告所出資建築，而
    原告亦係向前手購買系爭726 、726-1 、881 號土地，且系
    爭726 、726-1 、881 號土地本為道路使用，縱被告上開房
    屋有逾越疆界，若予拆除，勢將損及全部建物之經濟價值，
    且原告索回該占用土地，實未能有其他具經濟效益之用途，
    顯然原告提起本件訴訟，主觀上係以損害他人為主要目的，
    用以逼使周遭房屋所有人同意與其合併新建大樓，原告請求
    被告拆除，有權利濫用之情形。且依民法第796 條規定，鄰
    地所有人之容忍義務，對於嗣後受讓該土地而取得所有權之
    第三人仍繼續存在，故原告不得請求被告拆除。又原告之系
    爭土地現為道路使用，且係面臨4 米巷道，基地之經濟使用
    價值及所受利益甚低，故原告以申報地價10% 為計算不當得
    利之標準過高，應以申報地價1%計算為適當。
  (二)土地法第46條之1 至第46條之3 所規定之地籍圖重測，純為
    地政機關基於職權提供土地測量技術上之服務，將人民原有
    土地所有權之範圍，利用地籍調查及測量等方法，將其完整
    正確反應於地籍圖，初無增減人民私權之效力，有釋字第37
    4 號解釋可參。再者，關於地籍圖重測，因現今已無舊地籍
    圖之圖根點可為依據，則於地籍圖重測時，測量人員就必須
    交互對照舊地籍圖及現場狀況，始能完成。且其交互對照過
    程，尚涉及人為判斷，三種原因交互影響下，測量結果是否
    嚴謹，即值得斟酌，依此，地政機關依土地法所為之地籍圖
    重測，自不能作為確定土地所有權範圍之根據。依台北縣中
    和地政事務所檢送台北縣中和市○○段1065、1892、1069建
    號建物之平面圖，如與舊地籍圖相比對，被告午○○、丑○○○上開房屋於建築完成之初，並無越界。以丑○○○之上
    開房屋，其門牌原為南山路和興巷4-3 號，嗣整編為和興巷
    16號，其後再整編為目前之景平路393 號。顯然該房屋原本
    之前院大門，係面向南山路和興巷（即現今景平路385 巷）
    ，後因景平路開通，乃將房屋大門改為面向景平路之方向，
    嗣門牌整編始變更為現今景平路之門牌號碼。復參諸當時之
    照片，上開房屋原本面向景平路385 巷之大門，原係緊臨道
    路旁之水溝，此即履勘當時現場水溝位置。則上開房屋原本
    之前院大門，於景平路開通後，雖改建為後門，仍然緊臨道
    路旁之水溝，並未超出原來前院圍牆之範圍，而未越界。
  (三)另就景平路397 號建物部分，係由訴外人乙○○所興建，因
    為當時乙○○是上開景平路389 、391 、393 、395 號房屋
    興建時之木工，所以當時的地主建商有同意讓乙○○在上開
    房屋旁邊興建系爭景平路397號房屋使用。
  (四)並為答辯聲明：
  1.原告之訴及假執行之聲請均駁回。
  2.如受不利判決願供擔保，請准宣告免為假執行。
四、被告丑○○○另抗辯：其所有門牌號碼台北縣中和市○○路
    39 3號房屋之基地，即台北縣中和市○○段730 地號土地，
    係在56年12月6 日由其與訴外人許耀坤購得，上開建物及土
    地分別於58年8 月29日、57年4 月30日登記完成，至今已40
    餘年，在98年12月31日前從無人異議。上開房屋門牌號碼原
    為台北縣中和鄉○○路和興巷4-3 號，59年10月10日改為和
    興巷16號，特一號道路完成後，於68年1 月改為景平路393
    號，因而將前後門互換，原房屋後面改為店面，原前院內闢
    建廚房與浴室，上開房屋皆位在大同段730 地號土地範圍內
    ，何來越界之舉。被告購買上開建物之初，除主建物外，一
    樓有前院設有大門與圍牆為界，後門與灌溉渠水道尚有1 公
    尺寬之台地（小孩幼時抓青蛙的回憶），若原告所訴屬實，
    亦非被告所造成，可能是當初建商所越界，如今已40餘年，
    從無人提出異議與指責。原告在99年1 月5 日向登記機關申
    請726 號土地之登記，在此時方提出異議越界之說，令人匪
    夷所思，依民法第796 條原告應無權過問。40餘年來經過無
    數次的地震，地表滑動，可能有位移的現象，所以地政機關
    的勘界無法完全為據。和興巷18號、26號之2 樓的洗石子牆
    面，以及和興巷12號1 樓洗石子柱，是現場最有利證據，均
    超過40年以上。以比例尺1/1,200 ，單比例重測前後地籍圖
    ，舊地號34-6號對比新地號730 號，舊地號102-4 號對比新
    地號726 號，二者單比均誤差有限。但若以新地號726 號對
    比，則新地號730 號已延展至人行道上，若以新地號730 號
    為對比，730 號土地部分重疊在新地號726 號土地上。再以
    比例尺1/1,200 ，重測前後地籍圖相互整理比對，則誤差甚
    大，難以接受且失去真實性，可能為土地位移所致。原告聲
    稱被告越界之面積，雖為地政機關測量之結果，但與現場比
    對卻相差甚大。以被告巳○○、壬○○為例，不但在68年前
    ，和興巷時期之房屋之前院都不存在，且主建物將拆除近1
    坪。再以被告丑○○○為例，和興巷時期之前院都不存在，
    唯一可託辭的解釋只有土地位移，但與事實相去甚遠等語。
五、兩造不爭執事項：
  (一)系爭726 、881 號土地為原告於99年1 月5 日以買賣為原因
    為移轉登記而取得所有權，嗣於99年3 月30日，726 號土地
    因分割增加726-1 號土地。726 號土地99年1 月5 日分割前
    之申報地價為每平方公尺18,028元，99年3 月30日分割後，
    726 號土地之申報地價為每平方公尺17,879.2元、726-1 號
    土地為每平方公尺25,541元；至881 號土地之申報地價則為
    每平方公尺25,520元。有726 號土地分割前後之土地登記謄
    本、726-1 、881 號土地登記謄本各1 份附卷可稽（見本院
    卷(一)第11、12、166 、167 、272 頁）。
  (二)坐落台北縣中和市○○段第1892建號建物，門牌號碼為台北
    縣中和市○○路391 號（全部），及其基地即台北縣中和市
    ○○段731 地號土地（全部）（下稱731 號土地），為被告
    午○○於96年3 月19日登記取得所有權，登記原因為買賣，
    並有上開建物及731 號土地登記謄本各1 份及異動索引附卷
    可稽（見本院卷(一)第66至73頁）。
  (三)坐落台北縣中和市○○段第1069建號建物，門牌號碼為台北
    縣中和市○○路393 號（全部），及其基地即台北縣中和市
    ○○段730 地號土地（全部）（下稱730 號土地），為被告
    丑○○○於57年4 月30日登記取得所有權，登記原因為買賣
    ，並有上開建物及730 號土地登記謄本各1 份及異動索引附
    卷可稽（見本院卷(一)第74至79頁）。
  (四)坐落台北縣中和市○○段729 地號土地（下稱729 號土地）
    ，為被告巳○○、壬○○、訴外人癸○○於84年6 月間因繼
    承取得，嗣癸○○於98年8 月9 日死亡，其就729 號土地之
    應有部分由其等之母親子○○繼承，子○○再於98年11月3
    日將其729 號土地之應有部分贈與巳○○、壬○○各1/6 。
    故729 號土地現登記為被告巳○○、壬○○共有，其2 人之
    應有部分各為1/2 ，並有癸○○之除戶戶籍謄本1 紙、729
    號土地登記謄本1 份及異動索引附卷可稽（見本院卷(一)第57
    頁、第80至82頁）。又729 號土地上，有未辦保存登記之門
    牌號碼為台北縣中和市○○路395 號建物坐落其上，該建物
    之稅籍資料登載納稅義務人為子○○，並有該建物房屋稅課
    稅明細表1 紙在卷可稽（見本院卷(一)第186 頁）。
  (五)門牌號碼台北縣中和市○○路397 號之未辦保存登記建物，
    為訴外人乙○○所出資興建，乙○○於90年12月17日死亡後
    ，上開建物由乙○○之全體繼承人即被告甲○○○、辛○○
    、戊○○、庚○○、丁○○、己○○、丙○○協議由辛○○
    繼承，惟該建物之稅籍資料仍登載納稅義務人為乙○○，並
    有乙○○之除戶戶籍謄本1 紙、上開建物房屋稅課稅明細表
    1 紙、甲○○○、戊○○、庚○○、丁○○、己○○、丙○○於99年5 月2 日出具之證明書1 紙在卷可稽（見本院卷(一)
    第58、187 、205 頁）。
六、就被告是否為前開房屋之所有權人或事實上處分權人部分：
    按房屋之拆除，為一種事實上之處分行為，已登記房屋之所
    有權人，就該房屋自有拆除之權限（民法第765 條規定參照
    ）；至未經辦理所有權第一次登記之建物，須有事實上之處
    分權者，始得予以拆除。而未辦保存登記建物之讓與，雖因
    不能為移轉登記而不能為不動產所有權之讓與，但受讓人與
    讓與人間如無相反之約定，應認為讓與人已將該未辦保存登
    記建物之事實上處分權讓與受讓人（最高法院86年度台上字
    第2272號裁判要旨參照）。本件原告請求被告等拆屋還地，
    是首應審就者為：被告等是否為前開房屋之所有權人或事實
    上處分權人：
  (一)原告主張：門牌號碼台北縣中和市○○路389 號房屋為被告
    卯○○所有；門牌號碼台北縣中和市○○路391 號房屋為被
    告午○○所有；門牌號碼台北縣中和市○○路393 號房屋為
    被告丑○○○所有一節，有上開建物之登記謄本在卷可證，
    並為上開被告所不爭執，堪信為真實。
  (二)至門牌號碼台北縣中和市○○路395 號房屋並未辦理保存登
    記，而被告巳○○、壬○○辯稱：上開房屋連同坐落之基地
    即729 號土地，原為被告巳○○、壬○○、訴外人癸○○於
    84年6 月間因繼承取得，嗣癸○○於98年8 月9 日死亡，其
    就729 號土地及上開建物之應有部分由其等之母親子○○繼
    承，子○○再於98年11月3 日將其729 號土地及上開建物之
    應有部分贈與巳○○、壬○○，故上開建物現為巳○○、壬○○2 人共有一節，業據提出729 號土地登記謄本，及子○○於99年9 月14日所出具之證明書1 紙為證（見本院卷(二)第
    89頁）。原告對上開證明書之真正並不爭執，惟主張該證明
    書僅是被告巳○○、壬○○、子○○之內部關係，上開建物
    之稅籍資料既仍記載為子○○為納稅義務人，故原告仍要併
    列子○○為被告等語（見本院卷(二)第96頁）。惟按房屋稅納
    稅義務人，並非必為房屋所有人，繳納房屋稅之收據，亦非
    即為房屋所有權之證明。蓋稅捐機關就房屋所為稅籍資料納
    稅義務人之記載，純為便利課稅而設，與所有權之取得無關
    ，此與地政機關依土地法規定所為所有權登記有絕對效力之
    情形有間，自不能逕將房屋之納稅義務人認定為房屋所有權
    人。且房屋所有人應向政府繳納房屋稅，乃在盡公法上之義
    務，房屋稅籍之變更與否，與房屋所有權之移轉無涉，更非
    房屋所有權移轉之要件，有最高法院院40年台上字第126 號
    判例、70年台上字第3760號判例、72年度台上字第1816號裁
    判要旨、79年度台上字第875 號裁判要旨可資參照。是上開
    建物之納稅義務人雖仍載為被告子○○，惟子○○既已將其
    就該建物之應有部分以贈與之方式全部讓與巳○○、壬○○
    ，依前開說明，應認其已將該建物之事實上處分權讓與巳○○、壬○○。是上開建物之事實上處分權人，應僅有巳○○
    、壬○○2 人。因此，原告本件對被告子○○所為拆屋還地
    等之請求，並無理由。
  (三)另門牌號碼台北縣中和市○○路397 號房屋，亦未辦理保存
    登記，且為訴外人乙○○所出資興建，此為兩造所不爭執。
    而被告辯稱：乙○○業已死亡，乙○○除上開建物外，並無
    其他遺產，而其全體繼承人即被告辛○○、戊○○、庚○○
    、丁○○、己○○、丙○○已協議由辛○○單獨繼承取得上
    開建物之所有權等情，有上開被告共同於99年5 月2 日出具
    之證明書1 紙，及乙○○之財政部台灣省北區國稅局財產歸
    屬資料清單1 紙在卷可稽（見本院卷(一)第205 頁、卷(二)第90
    頁）。原告對上開證物之真正並不爭執，是上開建物既因乙○○之繼承人全體協議分割遺產而分歸辛○○所有，雖該建
    物未辦理保存登記，無從辦理繼承登記及分割登記，惟已由
    辛○○單獨取得該建物之事實上處分權，應堪認定（最高法
    院80年度台上字第2516號裁判要旨、91年度台上字第583 號
    裁判要旨參照）。因此，原告本件對於就上開建物並無事實
    上處分權之被告戊○○、庚○○、丁○○、己○○、丙○○
    所為拆屋還地等之請求，即均無理由。
七、就前開房屋是否無權占用原告所有726 、726-1 、881 號土
    地部分：
  (一)原告主張：門牌號碼台北縣中和市○○路389 號、391 號、
    393 號、395 號房屋，依序分別占有原告之726 號土地如附
    圖壹編號Ａ、Ｂ、Ｃ、Ｄ部分，門牌號碼台北縣中和市○○
    路397 號房屋則占有原告之726 、726-1 、881 號土地如附
    圖貳著色部分，占用面積則如附圖壹、附圖貳所載之事實，
    已經本院分別於99年4 月13日、99年7 月20日赴現場勘驗，
    並囑託台北縣中和地政事務所測量屬實，有勘驗筆錄2 份及
    如附圖壹、附圖貳所示之複丈成果圖2 紙在卷可稽（見本院
    卷(一)第96至99頁、第105 至106 頁、第236 至239 頁、第24
    7 至248 頁）。被告卯○○已於相當時期受合法之通知，而
    未於言詞辯論期日到場，亦未提出準備書狀爭執原告上開主
    張，是原告主張被告卯○○之景平路389 號房屋有無權占用
    其726 號土地之事實，堪信為真實。至被告午○○、丑○○○、巳○○、壬○○則以其等房屋並未越界，被告辛○○則
    以其房屋於其父親乙○○興建之初，係經過原地主建商同意
    等前揭情詞置辯。
  (二)查被告午○○、丑○○○、巳○○、壬○○辯稱：其等前開
    景平路391 、393 、395 號房屋於建築完成之初，係分別坐
    落於其等所有之731 、730 、729 號土地上，並無越界，其
    等房屋原本之大門，係面向南山路和興巷（即現今景平路38
    5 巷），後因景平路開通，乃將房屋大門改為面向景平路之
    方向。而其等房屋原本面向景平路385 巷之前院大門，原係
    緊臨道路旁之水溝，於景平路開通後，雖改建為後門，仍然
    緊臨道路旁之水溝，並未超出原來前院圍牆之範圍，而未越
    界，地政機關之測量可能有誤等語，並提出其等房屋原大門
    改建前之舊照片3 紙為證（見本院卷(二)第71至72頁）。而由
    上開舊照片，可看出上開房屋原本臨景平路385 巷之正面，
    係設有圍牆、大門之前院，前院圍牆係緊臨該巷道之水溝蓋
    。是上開被告所辯，顯係認為其等所有731 、730 、729 號
    土地與原告之726 號土地，係以其等上開房屋原本臨景平路
    385巷之前院圍牆作為界址。然查：
  1.經本院於99年4 月13日履勘現場結果，景平路389 、391 、
    393 、395 、397 號房屋現今之正門，均係面向中和市○○
    路，上開房屋之後方則係臨景平路385 巷，據被告午○○、
    丑○○○、壬○○，及其等訴訟代理人舒正本律師在場陳稱
    ：上開房屋之正門原本係位於景平路385 巷，並且設有圍牆
    ，後來景平路開通，被告才將正門換到臨景平路方向，至於
    臨景平路385 巷部分才加建廚房、廁所至原圍牆之位置，現
    場景平路385 巷水溝之位置，就是緊鄰原來之圍牆等語，有
    勘驗筆錄在卷可稽。是再參諸原告及被告丑○○○分別所提
    上開房屋現今之照片共18紙（見本院卷(一)第13至18頁、第37
    至42頁），與上開房屋之舊照片比對結果，上開房屋現今之
    後方增建，雖緊鄰原來景平路385 巷之水溝位置，然係將原
    來前院之非室內部分，加蓋成為室內之一部分之廚房、廁所
    。然依景平路389 、391 、393 號建物登記謄本之標示部記
    載，及本院職權所調上開已登記建物之建物平面圖（見本院
    卷(二)第29至31頁），上開房屋原本之前院圍牆，並不在該建
    物保存登記之範圍之內。是上開房屋後方臨景平路385 巷處
    ，雖原建有前院圍牆，然該圍牆既非屬合法登記之建物範圍
    ，則該前院圍牆是否係按731 、730 、729 號土地之界址所
    興建，已非無疑。故自不能僅以上開房屋興建之初，即建有
    前院圍牆，即認該圍牆即為土地之界址。
  2.再經本院職權向台北縣中和地政事務所調閱中和市○○段73
    2 、731 、730 、729 、728 、727 、726 號土地、中和市
    ○○段881 號土地地籍圖重測之地籍調查表結果：85年間地
    政機關為重測之地籍調查時，726 號土地（重測前為南勢角
    段外南勢角小段102-4 地號）之原所有權人高池象並未到場
    ，而經地政機關實地測量結果，726 號土地與被告等之729
    、730 、731 號土地之界址，為該地籍調查表上之Z 、Y 、
    X 、W 、V 點之連線，上開各點則均係位於建築物內（見本
    院卷(一)第250 至253 頁），並非以圍牆為界。至當時728 、
    729 號土地（重測前分別為南勢角段外南勢角小段34-14 、
    34-5地號）之所有權人巳○○、壬○○、癸○○，則係出具
    地籍圖重測委託書，共同委託子○○在場指界，並經子○○
    於地籍調查表上蓋章（見本院卷(一)第256 至258 頁、第259
    至260 頁），其中729 號土地與726 號土地之界址為該圖上
    A 、B 二點間之連線，其中A 點，依該地籍調查表之記載及
    標示係位於建物內，並非以圍牆為界。另730 號土地（重測
    前為南勢角段外南勢角小段34-6地號）之所有權人丑○○○
    亦在場指界，並於地籍調查表上蓋章（見本院卷(一)第261 至
    262 頁），其中730 號土地與726 號土地之界址，為該圖上
    之A 、B 二點與B 、C 二點間之連線，依該地籍調查表之記
    載及標示，上開連線均係位於建物內，亦非以圍牆為界。另
    731 號土地（重測前為南勢角段外南勢角小段34-7地號）當
    時之所有權人高秋欽亦在場指界，並於地籍調查表上蓋章（
    見本院卷(一)第263 至264 頁），其中731 號土地與726 號土
    地之界址，為該圖上A 、B 二點之連線，其中A 點，依該地
    籍調查表之記載及標示係位於建物內，亦非以圍牆為界。有
    台北縣中和地政事務所99年7 月23日以北縣中地測字第0990
    011243號函所檢送台北縣中和市○○段732 、731 、730 、
    729 、728 、727 、726 號土地、同縣市○○段881 號土地
    地籍圖重測地籍調查表等件影本附卷可稽（見本院卷(一)第24
    9 至270 頁）。是顯然726 號土地與729 、730 、731 號土
    地之界址，均係在景平路395 、393 、391 號建物內。故被
    告辯稱其等上開土地與原告之726 號土地係以原本之前院圍
    牆為界，即乏依據，洵無足採。被告午○○、丑○○○、巳
    ○○、壬○○前開景平路391 、393 、395 號房屋確有部分
    無權占用原告之726 號土地，應堪認定。
  (三)另被告辛○○辯稱：景平路397 號房屋於其父親乙○○興建
    之初，係經過原地主建商同意一節，則為原告所否認，被告
    辛○○就其所辯，並未提出任何證據證明，且未能證明其上
    開房屋有何占用原告之726 、726-1 、881 號土地之權源，
    是其景平路397 號房屋，係無權占用原告之726 、726-1 、
    881 號土地，亦堪認定。
八、就原告請求拆屋還地部分：
  (一)按土地所有人建築房屋非因故意或重大過失逾越地界者，鄰
    地所有人如知其越界而不即提出異議，不得請求移去或變更
    其房屋，民法第796 條第1 項前段固定有明文，惟主張鄰地
    所有人知其越界而不即提出異議者，應就此項事實負舉證之
    責任。且民法第796 條所定鄰地所有人之忍受義務，係為土
    地所有人所建房屋之整體，有一部分逾越疆界，若予拆除，
    勢將損及全部建築物之經濟價值而設。倘土地所有人所建房
    屋整體之外，越界加建房屋，則鄰地所有人請求拆除，無礙
    於原所建房屋之整體，即無該條規定之適用，有最高法院45
    年台上字第931 號判例、67年台上字第800號判例、86年度
    台上字第651 號裁判要旨可資參照。本件被告午○○、丑○○○、巳○○、壬○○並未舉證證明其等上開房屋興建當時
    之726 號土地所有權人，有知其等越界而不即提出異議之情
    事。且其等之景平路391 、393 、395 號房屋，現占用原告
    之726 號土地部分，係其等將原來主建物外推增建至原來前
    院圍牆處成為室內之一部分，已如前述。是該增建乃於主建
    物興建完成後，才另行越界加建，因此，自無上開民法第
    796 條第1 項前段規定之適用。
  (二)另被告午○○、丑○○○、巳○○、壬○○、辛○○辯稱：
    原告之726 、726-1 、881 號土地本為道路使用，縱其等之
    房屋有逾越疆界，若予拆除，勢將損及全部建物之經濟價值
    ，且原告索回該占用土地，實未能有其他具經濟效益之用途
    ，顯然原告主觀上係以損害他人為主要目的，有權利濫用之
    情形等前揭情詞。按「權利之行使，不得違反公共利益，或
    以損害他人為主要目的。」民法第148 條第1 項固定有明文
    。然該法文所稱權利之行使，不得以損害他人為主要目的者
    ，係指行使權利，專以損害他人為目的之情形而言，若為自
    己之利益而行使，縱於他人之利益不無損害，然既非以損害
    他人為主要目的，即不在該條所定範圍之內，有最高法院45
    年台上字第105 號判例要旨、69年度台上字第1079號裁判要
    旨可參。蓋權利之行使本即主張權利之方式，不免對他人造
    成不便或損害，惟權利人既依法享有權利，其就權利之行使
    本不應受限，惟為免逾越權利本質或經濟目的、逾越社會觀
    念所允許之界線之權利行使，故有民法第148 條第1 項之規
    定，是則權利濫用既為對權利之限制，其要件自應嚴格界定
    ，必須權利人行使權利會造成公共利益之損害，並著重於權
    利人之主觀目的以損害他人為主要目的，且客觀上所取得之
    利益與他人之損害顯不相當始足構成權利濫用。本件原告以
    土地所有權人之地位，請求被告等返還無權占有之如附圖壹
    、附圖貳所示面積之土地，雖使被告卯○○、午○○、丑○○○、巳○○、壬○○、辛○○之房屋因而有相等面積須遭
    拆除，但此原係無權占有使用他人土地者，於所有權人依法
    主張權利時所應容受之當然結果，其無權占用之面積愈大，
    於返還時獲致之不利益相對愈多，是不論從權利本質、經濟
    目的、社會觀念而言，原告本件請求皆屬權利之正當行使，
    尚未逾越必要之範圍，兩造間並無一方所得利益與他方所受
    損失顯不相當，或原告行使權利係以損害被告為主要目的之
    情形存在。再者，原告所有之726 、726-1 、881 號土地地
    目均為「道」，有系爭土地登記謄本附卷可稽，並為被告所
    不爭執，自有其法定之公用目的存在。是該土地遭被告前開
    房屋無權占用，自有損於公眾利益與公共安全，故原告訴請
    被告卯○○、午○○、丑○○○、巳○○、壬○○、辛○○
    拆屋還地，始係符合公共利益之行為。被告不能僅以其等所
    有或占用之前開房屋建築已久，如將越界部分拆除損及其等
    利益，即認原告本件請求有違公共利益或係以損害他人為目
    的。因此其等此部分之抗辯，洵無足採。
  (三)按所有人對於無權占有或侵奪其所有物者，得請求返還之。
    對於妨害其所有權者，得請求除去之。有妨害其所有權之虞
    者，得請求防止之。民法第767 條定有明文。本件原告所有
    之726 、726-1 、881 號土地既有遭被告卯○○、午○○、
    丑○○○、巳○○、壬○○、辛○○前開房屋無權占用，從
    而，原告本於所有權人之地位，依民法第767 條規定訴請被
    告卯○○、午○○、丑○○○、巳○○、壬○○、辛○○應
    將占用原告上開土地之建物拆除，返還土地予原告，於法有
    據，應予准許。
九、就原告請求被告給付相當於租金之不當得利及損害賠償部分
    ：
  (一)按無法律上之原因而受利益，致他人受損害者，應返還其利
    益，為民法第179 條前段所明定。又無權占有他人土地，可
    能獲得相當於租金之利益，復為社會通常之觀念（最高法院
    61年台上字第1695號判例參照）。本件被告卯○○、午○○
    、丑○○○、巳○○、壬○○、辛○○既因無權占有原告之
    土地而受有利益，致原告受有相當於租金之損害，原告自得
    依不當得利之法律關係，請求上開被告給付相當於租金之利
    益。再按，城市地方房屋之租金，以不超過土地及其建築物
    申報總價年息10% 為限，土地法第97條第1 項定有明文，上
    開規定依同法第105 條規定，於租用基地建築房屋準用之。
    而上開土地法之規定，僅係為就城市地方建築物之基地租用
    約定之租金限制其最高額而設。查原告之726 、726-1 、88
    1 號土地之地目均為「道」，皆係坐落於台北縣中和市，為
    城市地方土地，遭建築房屋之方式無權占用，是原告以上開
    土地法之規定，作為其請求不當得利之計算標準，自無不合
    。再按：土地法施行法第25條規定，土地法第97條第1 項所
    謂土地及建物之總價額，土地價額依法定地價，建築物價額
    依該管直轄市或縣市地政機關估定之價額。另依土地法第14
    8 條規定，土地所有權人依本法所申報之地價，為法定地價
    。是土地法第97條第1 項所謂土地申報總價即指該土地之申
    報地價而言。經查，726 、881 號土地係原告於99年1 月5
    日移轉登記取得所有權，嗣於99年3 月30日，726 號土地因
    分割增加726-1 號土地。又726 號土地99年1 月5 日分割前
    之申報地價為每平方公尺18,028元，99年3 月30日分割後，
    726 號土地之申報地價為每平方公尺17,879. 2 元、726-1
    號土地為每平方公尺25,541元；至881 號土地之申報地價則
    為每平方公尺25,520元，有726 號土地分割前後之土地登記
    謄本、726- 1、881 號土地登記謄本各1 份附卷可稽（見本
    院卷(一)第11、12、166 、167 、272 頁），已如前述。本院
    審酌726 、726-1 、881 號土地地目均為「道」，大部分位
    於台北縣中和市○○路385 巷之巷道，附近多為公寓、大樓
    等集合式住宅，離景安捷運站約50公尺等情，認本件原告以
    土地申報地價10% 為計算相當於租金之不當得利之計算標準
    尚屬過高，應以申報地價5%為計算標準，方屬適當。是以，
    被告卯○○、午○○、丑○○○、巳○○、壬○○、辛○○
    應給付原告自99年1 月5 日起至將占用之土地返還原告之日
    止之相當於租金之不當得利數額如下：
  1.被告卯○○部分：
    被告卯○○所有景平路389 號房屋占用原告之726 號土地如
    附圖壹所示Ａ部分面積4.25平方公尺，故自99年1 月5 日起
    算之相當於租金之不當得利，原告概依726 號土地99年3 月
    30日分割後較低之申報地價每平方公尺17,879.2元為計算標
    準（見本院卷(二)第42頁），並無不合。是依此計算卯○○每
    日所受相當於租金之利益為10元【計算式：17,879.2元×4.
    25平方公尺×5%÷365 日＝10元；元以下四捨五入】。
  2.被告午○○部分：
    被告午○○所有景平路391 號房屋占用原告之726 號土地，
    如附圖壹所示Ｂ部分面積5.51平方公尺，故自99年1 月5 日
    起算之相當於租金之不當得利，原告概依726 號土地99年3
    月30日分割後較低之申報地價每平方公尺17,879.2元為計算
    標準（見本院卷(二)第42頁），並無不合。是依此計算午○○
    每日所受相當於租金之利益為13元【計算式：17,879.2元×
    5.51平方公尺×5%÷365 日＝13元；元以下四捨五入】。
  3.被告丑○○○部分：
    被告丑○○○所有景平路393 號房屋占用原告之726 號土地
    如附圖壹所示Ｃ部分面積5.54平方公尺，故自99年1 月5 日
    起算之相當於租金之不當得利，原告概依726 號土地99年3
    月30日分割後較低之申報地價每平方公尺17,879.2元為計算
    標準（見本院卷(二)第42頁），並無不合。是依此計算丑○○○每日所受相當於租金之利益為14元【計算式：17,879.2元
    ×5.54平方公尺×5%÷365 日＝14元；元以下四捨五入】。
  4.被告巳○○、壬○○部分：
    被告巳○○、壬○○之景平路395 號房屋占用原告之726 號
    土地如附圖壹所示Ｄ部分面積7.95平方公尺，故自99年1 月
    5 日起算之相當於租金之不當得利，原告概依726 號土地99
    年3 月30日分割後較低之申報地價每平方公尺17,879.2元為
    計算標準（見本院卷(二)第42頁），並無不合。是依此計算巳
    ○○、壬○○每日所受相當於租金之利益為19元【計算式：
    17,879.2元×7.95平方公尺×5%÷365 日＝19元；元以下四
    捨五入】。
  5.被告辛○○部分：
    被告辛○○之景平路397 號房屋占用原告之726 、726-1 、
    881 號土地如附圖貳所示著色部分，面積合計21.78 平方公
    尺，其中占用726 號土地之面積為13.57 平方公尺、占用72
    6-1 號土地之面積為4.14平方公尺（3.88＋0.26＝4.14）、
    占用881 號土地之面積為4.07平方公尺（0.66＋0.35＋3.06
    ＝4.07），故自99年1 月5 日起算之相當於租金之不當得利
    ，就726 號土地部分，原告概依726 號土地99年3 月30日分
    割後較低之申報地價每平方公尺17,879.2元為計算標準（見
    本院卷(二)第42頁），並無不合；另726-1 號土地申報地價為
    每平方公尺25,541元、881 號土地之申報地價為每平方公尺
    25,520元。是依此計算辛○○每日所受相當於租金之利益為
    62元【計算式：﹝（17,879.2元×13.57 平方公尺）＋（
    25,5 41 元×4.14平方公尺）＋（25,520元×4.07平方公尺
    ）﹞×5% ÷365日＝62元；元以下四捨五入】。
  (二)至原告併依侵權行為之法律關係，對被告卯○○、午○○、
    丑○○○、巳○○、壬○○、辛○○為同一金錢給付之聲明
    請求部分：
    按關於侵權行為賠償損害之請求權，以受有實際損害為成立
    要件，故被害人得請求賠償之金額，應視其所受之損害而定
    ；而依不當得利之法則請求返還不當得利，則以無法律上之
    原因而受利益，致他人受有損害為其要件，其得請求返還之
    範圍，應以不當得利受領人所受之利益為度，而非以被害人
    所受損害若干為準，故前者以被害人所受之損害定其賠償之
    金額，後者則以受益人所得利益為其返還之範圍，有最高法
    院82年度台上字第1764號裁判要旨可參。本件原告並未舉證
    證明其因上開被告之侵權行為所受之實際損害，大於上開被
    告因不當得利所受之利益。因此，其本件對上開被告依侵權
    行為損害賠償請求權所為金錢給付之請求，於前開本院已依
    不當得利之規定准許之範圍內，即無再予審酌之必要；超逾
    上開本院准許範圍部分，則無理由，應予駁回。
十、綜上所述，原告依民法第767 條及不當得利法律關係，請求
    ：(一)被告卯○○應將坐落於726 號土地如附圖壹所示Ａ部分
    面積4.25平方公尺之地上物拆除，並將該部分土地騰空返還
    原告，及應自99年1 月5 日起至騰空返還上開土地之日止，
    按日給付原告10元。(二)被告午○○應將坐落於726 號土地，
    如附圖壹所示Ｂ部分面積5.51平方公尺之地上物拆除，並將
    該部分土地騰空返還原告，及應自99年1 月5 日起至騰空返
    還上開土地之日止，按日給付原告13元。(三)被告丑○○○應
    將坐落於726 號土地，如附圖壹所示Ｃ部分面積5.54平方公
    尺之地上物拆除，並將該部分土地騰空返還原告，及應自99
    年1 月5 日起至騰空返還上開土地之日止，按日給付原告14
    元。(四)被告巳○○、壬○○應將坐落於726 號土地，如附圖
    壹所示Ｄ部分面積7.95平方公尺之地上物拆除，並將該部分
    土地騰空返還原告，及應自99年1 月5 日起至騰空返還上開
    土地之日止，按日給付原告19元。(五)被告辛○○應將坐落於
    726 、726-1 、881 號土地，如附圖貳所示著色部分面積合
    計21.78 平方公尺之地上物拆除，並將該部分土地騰空返還
    原告，及應自99年1 月5 日起至騰空返還上開土地之日止，
    按日給付原告62元，為有理由，應予准許。逾上開範圍之請
    求，則無理由，應予駁回。
十一、原告及被告午○○、丑○○○、巳○○、壬○○、辛○○
    分別陳明願供擔保請准為假執行或免為假執行之宣告，經核
    就原告勝訴部分，核無不合，爰分別酌定相當之擔保金額准
    許之；至原告敗訴部分，其訴既經駁回，假執行之聲請即失
    所附麗，應併予駁回。
十二、本件事證已臻明確，兩造所為之其他主張、陳述並所提之
    證據，經審酌後，均認與本件判決之結論無礙，爰不一一論
    述，併此敘明。
據上論結，本件原告之訴為一部有理由、一部無理由，依民事訴
訟法第385 條第1 項前段、第79條、第85條第1 項但書、第390
條、第392 條，判決如主文。
中    華    民    國    99    年    10    月    29    日
                  民事第一庭    法  官  黃信樺
以上正本係照原本作成
如對本判決上訴，須於判決送達後20日內向本院提出上訴狀。如
委任律師提起上訴者，應一併繳納上訴審裁判費。
中    華    民    國    99    年    10    月    29    日
                                書記官  李佳靜

司法院資訊處製作；財團法人民間司法改革基金會備份。
